臺灣高等法院臺南分院刑事判決　　　　99年度上訴字第1148號
上　訴　人　臺灣臺南地方法院檢察署檢察官
被　　　告　洪瑞家
選任辯護人　扶助律師莊美貴
被　　　告　高泰隆
選任辯護人　扶助律師方文賢
上列上訴人因被告違反槍砲彈藥刀械管制條例案件，不服臺灣臺
南地方法院98年度訴字第631號中華民國99年11月11日第一審判
決（起訴案號：臺灣臺南地方法院檢察署98年度偵續字第3號）
，提起上訴，本院判決如下：
    主  文
上訴駁回。
    理  由
一、本件公訴意旨略以：被告洪瑞家、高泰隆2 人共同基於持有
    槍彈之犯意聯絡，為向姓名年籍不詳綽號「阿偉」之男子購
    買毒品及槍、彈，於民國97年2月16日17時許，與不知情之
    許慧芳，共乘車牌D5-7761號自用小客車前往臺南縣佳里鎮
    （已於99年12月25日改制為臺南市佳里區，以下同）同安寮
    1-20號「喜來登汽車旅館」707號房。嗣於同日18時30分許
    交易完畢，由高泰隆駕駛上開自小客車搭載洪瑞家、許慧芳
    離開旅館，隨即逆向停車在汽車旅館門口之路旁，並由高泰
    隆下車拾取路旁之黑色手提包1只，內有具殺傷力之改造手
    槍1把（彈匣內有子彈3發）、子彈5發（其中2發為空彈殼）
    ，高泰隆、洪瑞家即未經許可而無故持有上開槍、彈。高泰
    隆取得黑色手提包後正欲返回車上之際，為埋伏員警上前攔
    查，高泰隆見狀隨即徒步逃逸，洪瑞家亦令許慧芳駕車逃離
    現場。嗣經警在高泰隆掉落之黑色手提包內扣得第一級毒品
    海洛因1小包（驗後淨重0.586公克）、第二級毒品安非他命
    1小包（含袋重約1.1公克，涉嫌違反毒品危害防制條例部分
    ，業經另案判處罪刑確定）及改造手槍1把（槍枝管制編號
    ：0000000000號，彈匣內有子彈3發）、子彈5發（其中2發
    為空彈殼）等物，因認被告均涉犯槍砲彈藥刀械管制條例第
    8條第4項、第12條第4項之罪嫌。
二、按被告以外之人於審判外之言詞或書面陳述，除法律有規定
    者外，不得作為證據，刑事訴訟第159條第1項定有明文；又
    被告以外之人於審判外之陳述，雖不符前4條（即刑事訴訟
    法第159條之1至之4）之規定，而經當事人於審判程序同意
    作為證據，法院審酌該言詞陳述或書面陳述作成時之情況，
    認為適當者，亦得為證據，復為同法第159條之5第1項所明
    定。本件認定事實所引用之傳聞證據部分，均經檢察官、被
    告於本院審理中表示同意作為本案之證據（本院卷第57背面
    ），本院審酌前揭證人之陳述及證據資料作成時之情況，核
    無違法取證或其他瑕疵，認為以之作為證據為適當，均有證
    據能力。
三、按犯罪事實應依證據認定之，無證據不得認定犯罪事實；又
    不能證明被告犯罪者，應諭知無罪之判決；刑事訴訟法第15
    4條第2項、第301條第1項分別定有明文。次按刑事訴訟法所
    謂認定犯罪事實之證據，係指足以認定被告確有犯罪行為之
    積極證據而言，該項證據自須適合於被告犯罪事實之認定，
    始得採為斷罪資料。如未能發現相當證據，或證據不足以證
    明，自不能以推測或擬制之方法，以為裁判基礎。又刑事訴
    訟上證明之資料，無論其為直接或間接之證據，均須達於一
    般之人均不致有所懷疑，而得確信其為真實之程度，始得據
    為有罪之認定，若其關於被告是否犯罪之證明未能達此程度
    ，而有合理性懷疑之存在，致使無從形成有罪之確信，根據
    「罪證有疑，利於被告」之證據法則，即不得遽為不利於被
    告之認定（最高法院29年度上字第3105號、40年度台上字第
    86號及76年度台上字第4986號判例）。
四、公訴人認被告涉犯槍砲彈藥刀械管制條例罪嫌，無非以(一)扣
    案槍枝（槍枝管制編號0000000000）經送內政部警政署刑事
    警察局鑑定，認係改造手槍，由仿BERETTA廠84型半自動手
    槍製造之槍枝，換裝土造金屬槍機、槍管而成，擊發功能正
    常，可供擊發適用子彈使用，認具殺傷力；子彈亦均具殺傷
    力，有該局97年4月9日刑鑑字第0970028786號槍彈鑑定書足
    參。(二)證人即本案查獲員警林政輝、黃正祥、證人即當日與
    被告2人同往喜來登汽車旅館之許慧芳證述。(三)喜來登汽車
    旅館監視器翻拍照片2張、現場照片8張等為其論據。
    惟訊之被告洪瑞家、高泰隆均否認有何持有槍、彈之犯行，
    被告洪瑞家於原審辯稱：「當天是被告高泰隆開車載我及我
    女友許慧芳至汽車旅館向綽號『阿偉』之友人購買毒品，『
    阿偉』表示毒品放在汽車旅館外要我自己去拿，我因沒有在
    現場看到毒品所以就決定不向『阿偉』購買毒品。後來離開
    汽車旅館時，是高泰隆自己下車撿包包，我沒有要高泰隆下
    去撿。『阿偉』僅告訴我包包內有毒品，我不知道裡面還有
    槍彈，我當天不是去買槍」、於本院辯稱：「我那天是跟『
    阿偉』聯絡要去買毒品，我們不知道包包裡面有槍彈等物品
    ，那天我們跟『阿偉』的交易並沒有完成，『阿偉』開車在
    前面，高泰隆開車載我在後面，後來高泰隆把車逆向停在汽
    車旅館前面，他就下車請許慧芳來開車，後來我聽到高泰隆
    說趕快跑，有警察，許慧芳就開車離開了，當時我人坐在副
    駕駛座上講電話」。
    被告高泰隆於原審辯稱：「當天我與洪瑞家說好要去買毒品
    ，洪瑞家聯絡他朋友後，就要我開車載他及他女友許慧芳至
    喜來登汽車旅館，到場後洪瑞家和他女友有到隔壁房間找他
    們的友人買毒，我則在1樓車庫內等待，洪瑞家2人回來後，
    即要我開車離開汽車旅館，並到旅館外路旁撿1個黑色手提
    包，我才下車撿起包包就為警查獲了，我並不知道手提包內
    有槍枝、子彈，我們不是去買槍枝」、於本院辯稱：「我那
    天與洪瑞家約好一起去買毒品，由洪瑞家聯絡『阿偉』，『
    阿偉』說他在喜來登，叫我們過去，我們開車過去後，洪瑞
    家與『阿偉』交易，我在樓下沒有上去，後來洪瑞家下來就
    叫我開車出去，說在汽車旅館的左邊有1台紅色車子，前面
    有1個黑色包包，我下車過去撿起來，警察就過來，我就把
    包包丟掉逃離現場，跑了幾百公尺後就被警察抓到了。我並
    不知道包包裡面有槍彈」各等語。
五、經查：
  (一)公訴意旨所列槍、彈鑑定報告、證人證述、現場照片等事證
    ，僅能證明扣案之槍、彈具有殺傷力、警察查緝本案過程及
    現場拍照之情形；就被告2人對於扣案黑色手提包內放置槍
    枝、子彈是否有認識，及其2人是否有共同持有上開槍、彈
    之犯意，則屬無法證明。
  (二)本件查獲扣案之槍、彈，係因員警林政輝於查獲前1 天接獲
    線報稱臺南縣佳里鎮子龍廟附近有人進行毒品交易，因此與
    所長張連贊及員警陳昭宏於97年2月16日下午前往佳里鎮同
    安寮1-20號喜來登汽車旅館附近埋伏，並準備盤查駕駛向洪
    良乾租用白色CERFIRO車輛之人，當日其等見該車先進入喜
    來登汽車旅館，因無搜索票，故在外等候，約40至50分鐘後
    即同日18時30分許，該車駛出汽車旅館且逆向停於汽車旅館
    門口附近，後有人下車，約1、2分鐘後，其等即向前盤查，
    看見有人持黑色手提包向駕駛座後方靠近，但該小客車馬上
    開走，高泰隆在後面追車，約跑了大約2百公尺後高泰隆被
    制伏，之後在該車原停放位置發現黑色手提包，高泰隆說那
    袋東西是朋友叫他去拿，不知道什麼東西，高泰隆後來承認
    東西是他丟的，袋子迄偵查隊人員帶鑑識工具到達後才打開
    ，發現裡面有槍枝、子彈及毒品等情，固據查獲本案之警員
    林政輝、張連贊分別於偵查中及原審審理時到庭證述甚詳（
    見97年度偵字第3425號卷第51頁、原審卷一第110頁至第115
    頁、卷二第24頁反面至27頁），並有查獲現場照片8張在卷
    可憑（見臺南縣警察局新化分局刑案偵查卷宗第24至28頁）
    。
    依證人林政輝、張連贊之證述內容，可知本件員警所獲得之
    原始情資，係有人擬於佳里鎮子龍廟附近從事毒品交易，核
    與被告2人堅稱當日與「阿偉」在汽車旅館碰面只為購買毒
    品等情，尚無違背；然該扣案之槍枝及子彈，是否為被告2
    人於97年2月16日18時許與「阿偉」在喜來登汽車旅館之交
    易標的，則有疑問。
  (三)有關被告2人是否知悉扣案之黑色手提包內置放槍枝、子彈
    部分：
  1.被告高泰隆於97年2月16日為警查獲後，就為何前往拿取扣
    案之黑色手提包及手提包內有何物品等節，於翌（17）日在
    警詢中供稱：「（你前往拿取該黑色手提包時，是否知道手
    提包內有何物品？）我知道裡面有毒品，但我不知道裡面有
    槍彈」、「（黑色手提包係你前往拿取，為何你不知道何人
    所有）97年2月16日17時許我與『阿佳』及一不知名女子駕
    駛車號D5-7761號自小客車一同前往臺南縣佳里鎮喜來登汽
    車賓館707號房休息，進人707號房間約2-3分鐘，『阿佳』
    之行動電話就響起，『阿佳』接完電話後就告訴我他朋友在
    708號房，於是『阿佳』就帶同我及該名女子前往708號房，
    當時我只在該房車庫，未隨同『阿佳』上樓，我在樓下等，
    約40分鐘左右『阿佳』下樓後就告訴我要去辦事情，於車上
    『阿佳』就告訴我至上述拿取黑色手提包地點幫忙他朋友拿
    取黑色手提包，且他也告訴我該黑色手提包內有毒品」（見
    臺南縣警察局新化分局刑案偵查卷宗第5頁）。
  2.被告洪瑞家就當日為何共同前往喜來登汽車旅館一事，則於
    98年2月11日偵查中供稱：「當天是高泰隆開車載我及我女
    友許慧芳到該處找朋友『阿偉』買毒品，當時『阿偉』表示
    毒品他放到汽車賓館外面，並要我們自己去拿，我就表示我
    不要買了，之後高泰隆將車子開出汽車賓館，高泰隆下車不
    知作何事，並叫許慧芳開車，後來警察就到場了，我們看見
    警察來了，許慧芳就開車載我逃走，高泰隆就遭警查獲了」
    、「（是否知悉包包內有何物?）『阿偉』僅跟我說包包內
    有毒品，我不知包包內尚有什麼東西」（見98年度偵續字第
    3號卷第13頁）。
  3.證人許慧芳就當日共同前往喜來登汽車旅館一節，則於97年
    10月22日及98年2月9日偵查中分別證稱：「當天是洪瑞家打
    電話給我，要我和他們過去喜來登賓館，洪瑞家表示要跟綽
    號『貢丸』及『偉仔』之人拿『糖果』即安非他命」、「（
    洪瑞家有無跟妳表示當天要去買槍之事？）沒有，我不知道
    有槍」、「（洪瑞家及高泰隆是否知悉袋子裡有槍？）我不
    清楚，當天我並沒有聽到他們談到槍的事情」（見97年度偵
    緝字第977號卷第26-27頁）。
    「（洪瑞家找『偉仔』之原因？）是要拿藥，是洪瑞家要拿
    的」、「（他們是拿什麼藥？）二級的。因為我聽到洪瑞家
    與『偉仔』說，他要跟『偉仔』拿糖果」（見98年度偵續字
    第3號卷第18頁）。
  4.綜合上開被告及證人許慧芳之供證內容觀察，被告高泰隆為
    警查獲後，明確供述不知黑色手提包內有槍、彈，核與日後
    經隔別訊問之被告洪瑞家及證人許慧芳分別供證當日前往喜
    來登汽車旅館之目的係向「阿偉」（或「偉仔」）購買毒品
    ，洽談過程未提及槍枝等情節均相吻合，堪認被告2人辯稱
    不知扣案黑色手提包內有槍、彈，並非無據。
  (四)被告高泰隆係因被告洪瑞家之授意，才下車撿拾手提包等情
    ，已迭據高泰隆於偵、審中供證明確，雖洪瑞家一再否上情
    ，惟依渠等進入汽車旅館交易毒品後，開車至旅館外撿拾手
    提包之過程觀察，被告2人應係在汽車旅館內獲悉應至旅館
    外撿拾手提包之訊息無誤，被告洪瑞家陳稱未完成交易、未
    授意高泰隆撿拾手提包云云，顯與其在上開時地命許慧芳駕
    車逃離現場之舉動相矛盾，應屬卸責之詞，並非可信；惟無
    論被告2人當時是否與「阿偉」完成交易，均無法證明渠等
    確實知悉手提包內置有槍枝、子彈之事實。
    另查，改造手槍、子彈，在我國均屬嚴格管制且價格昂貴之
    違禁物，若被告2 人有意購買改造手槍、子彈，因該等物品
    體積並非龐大，衡情自應在汽車旅館內進行交易，力求隱密
    ，始能避免遭警查緝。尤以市面之土製槍彈，品質精粗不一
    ，價格亦相去甚遠，購買者縱無法當場進行測試，至少亦應
    檢視貨品之外觀或零組件，以避免買到假貨、劣貨，實不可
    能全然不加查看即付錢取貨；一般販賣非法槍彈之人，除非
    有特定之目的，否則亦不可能將政府嚴厲查緝且價格昂貴之
    槍彈任意放置汽車旅館前路旁，而由完全未經檢視交易標的
    物之買受人自行撿拾，徒增交易風險之理。
    本件案發前在汽車旅館內與被告進行交易之人（被告洪瑞家
    陳稱該人為「鄭世偉」，惟鄭世偉在原審已否認有於上開時
    地與洪瑞家交易之事實，見原審98年8月25日審判筆錄），
    竟要求被告2人至汽車旅館外撿拾黑色手提包，顯然有違常
    情，動機令人懷疑。況若該黑色手提包內之槍枝及子彈確係
    雙方買賣交易之標的物，則賣方交付之子彈必均屬堪用品，
    何以手提包內仍會有無法使用之空彈殼2枚包含其中，亦與
    常情相悖。
  (五)本件員警接獲之情資既係「麻佳公路」或「子龍廟」附近有
    人交易毒品（見原審卷一第109 頁背面、第112 頁背面警員
    林政輝證言），則何以能確認交易地點即為「喜來登汽車旅
    館」，並鎖定查緝之對象就是被告2 人所租用之自小客車？
    又若員警於案發前1 天接獲情資即可確認被告2 人將租用自
    小客車前往「喜來登汽車旅館」交易毒品，則何以不向法院
    聲請核發搜索票進行合法搜索，將買賣毒品雙方一併查緝究
    辦，卻僅在汽車旅館外停車觀察等候，待被告高泰隆下車撿
    拾手提包時，始上前加以逮捕？設若高泰隆等人直接駕車離
    開，無下車撿拾手提包之動作，則員警又將以何種名義繼續
    查辦此案？渠等是否早知高泰隆將會有停車撿拾手提包之舉
    動，而在該處守株待兔，均非無疑問。縱然承辦員警查緝犯
    罪、除暴安良，勞苦功高，不能因此懷疑渠等辦案之動機與
    手段；惟就員警先後所述接獲情資及查緝本案犯罪之整體過
    程觀察，實亦不無值得斟酌之處。
    公訴意旨所陳「被告洪瑞家、高泰隆均曾與『阿偉』洽談，
    且槍、彈價值不斐，若非被告與『阿偉』達成槍枝、子彈之
    交易，則「阿偉」應不至於將裝有上述物品之手提包告知被
    告洪瑞家、高泰隆。又本件員警於97年2月16日查獲之毒品
    數量非鉅，賣方實無須大費周章將小體積之毒品放在旅館外
    由被告洪瑞家、高泰隆自行拿取，而不直接交付，更不可能
    僅購買少量之毒品而附贈價值更高之槍彈」等意旨，雖言之
    成理，然均屬推論臆測之詞，亦難採為本件認定被告犯行之
    證據。
六、按所謂持有，係指在自己實力支配管領之下而言。槍砲彈藥
    刀械管制條例關於未經許可無故持有槍彈罪之成立，除行為
    人客觀上有「持有」槍彈之行為外，尚須有未經許可無故將
    槍彈置於自己實力支配管領下之主觀犯意，始能成立。若行
    為人欠缺主觀上之犯意，僅因偶然事由而有短暫持有槍彈之
    舉動，自難與應受違法評價之持有槍彈犯罪行為等同視之（
    最高法院79年度臺上字第2779號判決意旨參考）。
    被告2人進入汽車旅館交易毒品後，依「阿偉」之指示由被
    告高泰隆在前開時地撿拾黑色手提包，均認知手提包內置有
    毒品之事實，業據其等供明在卷；高泰隆甫拾起手提包準備
    上車之際，因發現員警上前盤查，隨即丟下手提包逃逸，洪
    瑞家亦乘車逃離現場等情，並據證人即警員林政輝、張連贊
    證述如前；被告2人既明知手提包內置有毒品，則於員警上
    前查緝時各自逃離現場，當屬必然之反應，尚難因此即推論
    渠等知悉手提包內另置有非法槍彈。
    本件既無證據證明被告2人確有交易、持有本件槍彈之犯意
    或行為，亦無證據證明被告2人對於扣案手提包內置有槍彈
    之事實有所認知，縱然被告在本件毒品交易過程中，聽從「
    阿偉」之指示撿拾手提包，有短暫持有手提包內槍彈之舉動
    ，亦不足以認定被告2人有將本件扣案槍彈置於自己實力支
    配下之犯意，自與非法持有槍彈之犯罪有間。
七、綜上所述，本件公訴人所舉證據均不足以證明被告2人對「
    阿偉」放置之黑色手提包內藏有槍枝、子彈之事實有所認識
    ，且被告2人亦未實際支配或占有本件槍枝及子彈，尚難遽
    以槍砲彈藥刀械管制條例第8條第4項及同條例第12條第4項
    之罪名相繩。公訴人起訴之事實，並未達於一般人均不致有
    所懷疑而得確信其為真實之程度，此外，復查無其他積極證
    據足認被告2人有何公訴人所指之前開犯行，自應認被告2人
    本件之犯罪均屬不能證明。
    原判決為被告2人無罪之諭知，認事用法，並無不合。檢察
    官雖以：「民眾檢舉僅係警察機關發動偵查之開端，檢舉內
    容經查證後，或可能與事實不符，亦可能發覺更大規模之犯
    罪，本件查獲警員雖係接獲毒品交易之情資，然除毒品交易
    外，另又查獲被告等持有槍械，乃常見之情形」、「被告高
    泰隆、洪瑞家對於當日有何人進入房間內與『阿偉』進行交
    易、高泰隆為何下車等情之供述，與證人許慧芳之陳述互有
    矛盾」、「本件黑色手提包係放置在喜來登旅館旁未裝有燈
    光處之藍色小貨車旁另一紅色汽車之車頭前方，有現場照片
    可憑，該處並非明顯之處所，倘非被告與『阿偉』完成交易
    ，並由『阿偉』告知確切位置，則被告等如何在離開喜來登
    旅館不久，隨即發現並無償拿到手提包？」、「被告洪瑞家
    、高泰隆購買之毒品數量非鉅、體積不大，賣方何須大費周
    章將小體積之毒品放在旅館外，再由被告自行拿取而不直接
    交付？且賣方何必放在『較大』之黑色手提包使他人易於注
    意而增加曝光之風險？況槍、彈之價值不斐，果被告僅買取
    少量毒品，至多幾千元，賣方豈有『附贈』價值更高於此之
    槍彈？」、「一般購買類此類改造槍、彈等違禁品，雖須經
    事前檢視槍枝是否正常、有無缺損零件，但為避免為警查獲
    ，並非一定當場為之，尤以本件交易地點係在汽車旅館，亦
    難以想像購買槍枝之人會當場試射，實非無可能係被告等已
    在其他時、地檢視槍枝狀況並試射後，始約在查獲地點交易
    」、「被告等與『阿偉』已完成交易，並依『阿偉』指示拾
    取手提包，顯係基於該手提包內物品之所有權人自居，雖撿
    拾後未及上車即為警查獲，然被告等之目的既在購買該批槍
    彈，且已實質上持有該批槍、彈，自非短暫執有所得比擬」
    云云為由，提起上訴。惟上開所陳，均屬惟論臆測之詞，難
    以採為認定被告犯罪之證據，詳均已如前述，檢察官執此陳
    詞，指摘原判決不當，非有理由，應予駁回。
據上論斷，應依刑事訴訟法第368 條判決如主文。
本案經檢察官王碧霞到庭執行職務。
中    華    民    國   100    年    3     月    10    日
                  刑事第三庭    審判長法  官  蔡勝雄
                                      法  官  張季芬
                                      法  官  楊清安
以上正本證明與原本無異。
檢察官如不服本判決應於收受本判決後10日內向本院提出上訴書
，其未敘述上訴理由者並得於提起上訴後10日內向本院補提理由
書。
本件被告不得上訴。
                                      書記官  蔡蘭櫻
中    華    民    國   100    年    3     月    10    日